【裁判字號】    96,訴,398
【裁判日期】    970306
【裁判案由】    返還土地等
【裁判全文】
臺灣臺南地方法院民事判決               96年度訴字第398號
原      告  臺灣糖業股份有限公司
法定代理人  丁○○
訴訟代理人  嘉益律師
被      告  丙○○
            甲○○○
上  一  人
訴訟代理人  乙○○
上列當事人間請求返還土地等事件，經本院於民國97年2月21日
言詞辯論終結，判決如下：
    主  文
被告丙○○應將坐落臺南市○○區○○段二六六地號土地上之果
樹予以清除，並將坐落同地號土地如附圖一所示編號b3面積一七
八點六０平方公尺、編號c1面積四十九點六九平方公尺之建物，
坐落同區○○段二六七地號土地如附圖一所示編號c2面積六十七
點四四平方公尺、編號d1面積六點五二平方公尺之建物，坐落同
區○○段二六八地號土地如附圖一所示編號d2面積二十八點六七
平方公尺、編號e1面積０點三七平方公尺之建物，坐落同區○○
段二七０地號土地如附圖一所示編號e2面積二點七七平方公尺之
建物拆除，並將c2、d1、d2、e1、e2部分土地連同坐落同區○○
段一四一０地號如附圖二所示A部分面積二四０平方公尺，同區
○○段二六六地號如附圖二所示C部分面積一八０點八一平方公
尺及E部分面積一九五九點六二平方公尺，同區○○段二七二地
號如附圖二所示F部分面積七十六點三六平方公尺，同區○○段
二八八地號如附圖二所示H部分面積八十一點六八平方公尺，同
區○○段二八八之一地號如附圖二所示J部分面積七十八點八九
平方公尺，同區○○段二八八之二地號如附圖二所示L部分面積
五十五點三四平方公尺，同區○○段六一九地號如附圖二所示N
部分面積六十三點九一平方公尺之土地交還原告。
被告甲○○○應將坐落臺南市○○區○○段二六六地號如附圖二
所示D部分面積一八一點八二平方公尺，同區○○段二七二地號
如附圖二所示G部分面積七十六點三七平方公尺，同區○○段二
八八地號如附圖二所示I部分面積八十點七一平方公尺，同區○
○段二八八之一地號如附圖二所示K部分面積七十八點八九平方
公尺，同區○○段二八八之二地號如附圖二所示M部分面積五十
五點三五平方公尺，同區○○段六一九地號如附圖二所示O部分
面積六十三點九０平方公尺，同區○○段六二０地號面積０點九
七平方公尺之土地交還原告。
訴訟費用由被告丙○○負擔百分之八十六，由被告甲○○○負擔
百分之十四。
本判決第一項於原告以新臺幣柒佰柒拾玖萬元供擔保後，得假執
行。但被告丙○○如以新臺幣貳仟參佰參拾捌萬元為原告預供擔
保，得免為假執行。
本判決第二項於原告以新臺幣壹佰貳拾玖萬元供擔保後，得假執
行。但被告甲○○○如以新臺幣參佰捌拾柒萬元為原告預供擔保
，得免為假執行。
    事實及理由
壹、程序方面：
    被告丙○○未於最後言詞辯論期日到場，核無民事訴訟法第
    386條各款所列情形，爰依原告聲請，就被告丙○○部分由
    其一造辯論而為判決。
貳、實體方面：
    一、原告起訴主張：
        （一）臺南市○○區○○段1410地號、同區○○段266
              地號、和業段267地號、和業段268地號、和業段
              270地號、和業段272地號、和業段288地號、和
              業段288之l地號、和業段288之2地號、和工段61
              9地號、和工段620地號等11筆土地為原告所有，
              而上開土地除和業段267地號、268地號、270地
              號等3筆土地未租予被告等外，其餘土地於民國8
              5年間分別出租予被告丙○○及甲○○○，其中
              被告丙○○承租州北段1410地號內240平方公尺
              、和業段266地號內180.81平方公尺、272地號內
              76.36平方公尺、288地號內81.68平方公尺、288
              之l地號內78.89平方公尺、288之2地號內55.34
              平方公尺、和工段619地號內63.91平方公尺等土
              地（以上7筆承租土地面積合計776.99平方公尺
              ）；另被告甲○○○承租和業段266地號內181.8
              2平方公尺、272地號內76.37平方公尺、288地號
              內80.71平方公尺、288之1地號內78.89平方公尺
              、288之2地號內55.35平方公尺、和工段619地號
              內63.90平方公尺、620地號0.97平方公尺等土地
              （以上7筆承租土地面積合計538.01平方公尺）
              ，原告與被告等並分別訂有書面之租賃契約，租
              賃期間均自85年7月1日起至91年6月30日止。
        （二）原告與被告等所簽訂之前述租約雖均稱為耕地租
              賃契約書，然因上開臺南市○○區○○段1410地
              號、和業段272地號、288地號、288之l地號、28
              8之2地號、和工段619地號、620地號等7筆土地
              ，其地目均為「林」，而和業段266地號土地登
              記謄本上之地目雖為「田」，然該筆土地於68年
              10月23日以後，即已劃設為主要計畫「工業區」
              ，且76年9月l日發佈實施「擬定臺南市安南區（
              和順工業區）細部計畫案」亦劃設為「工業區」
              ，而94年10月26日之專案通盤檢討案仍維持為「
              工業區」，據此並參諸最高法院88年度台上字第
              l號判例意旨，原告與被告等上述租賃之土地應
              非屬耕地，故兩造就前述土地所訂之租賃契約，
              應非土地法第106條所稱之耕地租用契約，亦無
              耕地三七五減租條例之適用，而僅屬普通之土地
              租賃契約。
        （三）原告與被告等就前述土地所訂之租約，原均約定
              租賃期間為6年，且至91年6月30日租期即已屆滿
              ，嗣後雙方並未另訂書面契約，然因被告等仍就
              前述土地為使用，原告亦未表示反對，故自91年
              7月1日起，原告與被告等就上開土地之租賃關係
              ，應視為以不定期限繼續契約（契約內容除租賃
              期間外仍與原租約相同）。而依民法第450條第2
              項規定，原告自得隨時終止契約。另依原告與被
              告等原訂之租賃契約書第7條亦約定：「本租賃
              土地承租人如有左列情事之一時出租人得終止契
              約：……4、非因不可抗力繼續一年不為耕作時
              。……」，則被告等承租上開土地後，並未實際
              在該承租土地上從事耕作，其中和業段272地號
              土地，自93年間起即任由訴外人總承機構有限公
              司在其上搭建鐵皮廠房使用迄今，另被告丙○○
              承租之州北段1410地號土地則長期供訴外人許世
              明種植甘蔗使用，其餘土地則長期任令荒廢，此
              均為被告丙○○於96年7月6日履勘現場時自承無
              誤；另被告甲○○○之代理人亦於審理中陳稱：
              「系爭土地我們沒有自己耕作，後來由黃先生耕
              作。我們已經有10幾年沒有種植。」等語，足證
              被告等亦顯已逾1年以上未在承租土地上耕作，
              故原告亦得根據與被告等所訂租賃契約第7條第4
              款之約定，分別終止與被告2人就前述土地所訂
              之租賃關係。而前述租賃契約既經終止，則原告
              自得依民法第455條租賃物返還請求權之規定，
              請求被告等將上開承租之土地交還原告。
        （四）按「所有人對於無權占有或侵奪其所有物者，得
              請求返還之。對於妨害其所有權者，得請求除去
              之。有妨害其所有權之虞者，得請求防止之。」
              民法第767條定有明文。查前述和業段266地號土
              地如96年5月30日臺南市安南地政事務所土地複
              丈成果圖二所示E部分土地及和業段267地號、26
              8地號、270地號等土地，原告並未出租予被告黃
              等成，詎被告丙○○卻擅自占用上述土地，並在
              其上種植椰子樹等果樹及搭蓋建物，顯屬無權占
              有，故原告自得依民法第767條之規定，訴請被
              告丙○○將上開土地之建物予以拆除，及將土地
              上之果樹清除，並將占用之土地交還原告。
        （五）對被告答辯之陳述：
              １被告甲○○○主張85年間原告曾通知其要求收
                回耕地，並且答應支付賠償金新臺幣（下同）
                27萬元，當時被告林王月桂有同意，並且蓋章
                、簽名，可是最後卻沒有下文云云。經查，前
                述臺南市○○區○○段266地號土地之面積達
                2322.25平方公尺，被告丙○○、甲○○○所
                承租之面積分別為180.81平方公尺、181.82平
                方公尺，因僅佔該筆土地之一小部分，其餘大
                部分面積均係未出租之土地，為使該土地能做
                整筆有效之利用，原告之善化糖廠曾於85年間
                向被告探詢是否願接受補償由原告收回上開承
                租土地，若被告願意，經善化糖廠報請原告總
                公司核准後，將由原告發給被告補償款並收回
                承租之土地，而被告甲○○○當時雖有意願接
                受，然被告丙○○則以補償費太少為由拒絕，
                原告鑒於承租人並未全部同意，無法收回上開
                全部出租土地，無法就和業段266地號土地為
                整筆有效之利用，故嗣後兩造並未進一步達成
                補償收回土地之協議。故被告甲○○○主張原
                告業已答應支付其賠償金27萬元云云，與事實
                容有不符。
              ２原告之善化糖廠雖曾於87年間以被告承租和業
                段266地號內之部分土地後，非因不可抗力繼
                續1年未在承租土地上耕作，發函向被告表示
                依租賃契約書第7條第4款終止租賃關係，然因
                被告並未將該承租土地交還原告，兼以當時之
                承辦人員亦疏未進一步向法院訴請交還土地，
                致該土地迄今仍未實際收回，此確屬原告承辦
                人員之疏失。然就和業段266地號內之承租土
                地而言，若認原告於87年間發函向被告表示終
                止租約時，雙方之租賃關係即已終止，則原告
                於本件訴訟中依民法第455條租賃物返還請求
                權之規定，請求被告將前開和業段266地號之
                承租土地交還原告，應有理由。若認原告於87
                年間發函向被告所為之表示，尚未生終止租約
                之效果，則原告於本件訴訟中主張依民法第45
                0條第2項規定及依兩造所定租賃契約書第7條
                第4款之約定終止租約，並依據民法第455條租
                賃物返還請求權之規定，請求被告將和業段26
                6地號之承租土地交還原告，亦應有理由。
        （六）並聲明：
              １被告丙○○應將坐落臺南市○○區○○段266
                地號土地上之果樹予以清除，並將坐落同號土
                地如附圖一所示編號b3面積178.60平方公尺、
                編號c1面積49.69平方公尺之建物，坐落同區
                ○○段267地號土地如附圖一所示編號c2面積6
                7.44平方公尺、編號d1面積6.52平方公尺之建
                物，坐落同區○○段268地號土地如附圖一所
                示編號d2面積28.67平方公尺、編號e1面積0.3
                7平方公尺之建物，坐落同區○○段270地號土
                地如附圖一所示編號e2面積2.77平方公尺之建
                物拆除，並將c2、d1、d2、e1、e2部分土地連
                同坐落同區○○段1410地號如附圖二所示A部
                分面積240平方公尺，同區○○段266地號如附
                圖二所示C部分面積180.81平方公尺及E部分面
                積1959.62平方公尺，同區○○段272地號如附
                圖二所示F部分面積76.36平方公尺，同區○○
                段288地號如附圖二所示H部分面積81.68平方
                公尺，同區○○段288之1號如附圖二所示J部
                分面積78.89平方公尺，同區○○段288之2號
                如附圖二所示L部分面積55.34平方公尺，同區
                ○○段619地號如附圖二所示N部分面積63.91
                平方公尺之土地交還原告。
              ２被告甲○○○應將坐落台南市○○區○○段26
                6地號如附圖二所示D部分面積181.82平方公尺
                ，同區○○段272地號如附圖二所示G部分面積
                76.37平方公尺，同區○○段288地號如附圖二
                所示I部分面積80.71平方公尺，同區○○段28
                8之1號如附圖二所示K部分面積78.89平方公尺
                ，同區○○段288之2地號如附圖二所示M部分
                面積55.35平方公尺，同區○○段619地號如附
                圖二所示O部分面積63.90平方公尺，同區○○
                段620地號面積0.97平方公尺之土地交還原告
                。
              ３訴訟費用由被告負擔。
              ４並陳明願供擔保請准宣告假執行。
    二、被告之抗辯：
        （一）被告丙○○雖未於最後言詞辯論期日到場，然依
              其先前到庭之陳述內容，其抗辯如下：
              １其對原告請求無意見。原告收回前述土地，若
                係要租或賣給別人，被告願意繼續承租或買受
                系爭土地。本件租賃契約應適用耕地三七五減
                租條例之規定。原告所提出之租賃契約書，其
                上之簽名非其所簽；契約書上所蓋之印章，不
                知道是否為其所有，因事隔已久，已忘記是否
                有簽過該租賃契約書。
              ２被告保管系爭土地70餘年，對系爭土地有管理
                權，且亦在系爭土地上填土約3、4尺高，面積
                5、600坪。地上物部分，原告應估價補償500
                萬元，若原告不補償，被告即不願返還土地予
                原告。又前述266地號未承租土地被告種植椰
                子已4、5年。當初原告要被告管理並無經過測
                量，且土地低窪，被告還整地填土，亦曾繳過
                租金。前述和業段266地號土地係原告職員要
                被告管理，以免被侵占及土方被盜取，後來被
                告才在土地上種植椰子。
              ３並聲明：原告之訴駁回。訴訟費用由原告
                負擔。若受不利判決，願供擔保請准宣告免
                為假執行。
        （二）被告甲○○○之抗辯：
              １願意和解協調處理，原告不應該起訴請求。兩
                造於85年間有協調過，原告稱要補償收回，願
                支付賠償金27萬元，當時被告同意並簽名、蓋
                章，惟嗣後原告並無補償收回。原告應補償被
                告500萬元。前述土地係依耕地三七五減租條
                例承租，之前被告有種植稻米，後來沒有種植
                ，由訴外人黃先生耕作，被告已經10餘年沒有
                種植。
              ２並聲明：原告之訴駁回。訴訟費用由原告
                負擔。若受不利判決，願供擔保請准宣告免
                為假執行。
    三、兩造不爭執之事實：
        （一）臺南市○○區○○段1410地號、同區○○段266
              地號、267地號、268地號、270地號、272地號、
              288地號、288之l地號、288之2地號、和工段619
              地號、620地號等11筆土地為原告所有。
        （二）被告丙○○曾承租臺南市○○區○○段1410地號
              內240平方公尺、和業段266地號內180.81平方公
              尺、272地號內76.36平方公尺、288地號內81.68
              平方公尺、288之l地號內78.89平方公尺、288之
              2地號內55.34平方公尺、和工段619地號內63.91
              平方公尺等土地（以上7筆承租土地面積合計776
              .99 平方公尺）。被告甲○○○曾承租臺南市安
              南區○○段266地號內181.8 2平方公尺、272地
              號內76.37平方公尺、288地號內80.71平方公尺
              、288之1地號內78.89平方公尺、288之2地號內
              55.35平方公尺、和工段619地號內63.90平方公
              尺、620地號0.97平方公尺等土地（以上7筆承租
              土地面積合計538.01平方公尺）。
        （三）臺南市○○區○○段272號土地，自93年間起即
              任由訴外人總承機構有限公司在其上搭建鐵皮廠
              房使用迄今，另被告丙○○承租之臺南市安南區
              ○○段1410地號土地長期供訴外人許世明種植甘
              蔗使用。
        （四）臺南市○○區○○段1410地號、和業段272地號
              、288地號、288之l地號、288之2地號、和工段6
              19地號、620地號等7筆土地，其地目均為「林」
              ，另和業段266地號土地之地目雖為「田」，然
              該筆土地於68年10月23日以後，即已劃設為主要
              計畫「工業區」，且76年9月l日發佈實施「擬定
              台南市安南區（和順工業區）細部計畫案」亦劃
              設為「工業區」，於94年10月26日之專案通盤檢
              討案仍維持為「工業區」。
        （五）臺南市○○區○○段266地號土地如附圖二所示E
              部分土地及和業段267地號、268地號、270地號
              土地，原告並未出租予被告丙○○。被告丙○○
              占用上述土地，並在其上種植椰子、香蕉、桑葚
              等作物及搭蓋建物。
        （六）原告之善化糖廠曾於85年間向被告等探詢是否願
              接受補償由原告收回被告承租之土地，然嗣後並
              無補償收回。
    四、得心證之理由：
        原告主張前述土地為其所有，而被告等雖曾向其承租部
        分土地，然因租約已成為不定期土地租賃，且屬一般土
        地租賃關係，原告本可隨時終止，且被告等亦未親自耕
        種，原告依雙方之約定亦可終止租約，至於被告丙○○
        目前所占用之未承租土地，則屬無權占有，原告依法應
        可訴請被告丙○○拆除前述土地上之建物及清除其上之
        果樹等，並請求被告等返還所占用之土地等情，然被告
        等則均以本件應有耕地三七五減租條例之適用，原告欲
        收回前述土地，應對於被告等加以補償等情置辯，故本
        件兩造之爭點應為：（一）本件原告與被告等所分別訂
        立之土地租賃契約是否適用耕地三七五減租條例？（二
        ）被告等是否應返還原告所有之前述土地？（三）原告
        收回前開土地是否應補償被告？茲將本院得心證之理由
        分述如下：
        （一）本件原告與被告等之土地租賃契約應無耕地三七
              五減租條例之適用：
              １原告主張臺南市○○區○○段1410地號、同區
                ○○段266地號、267地號、268地號、270地號
                、272地號、288地號、288之l地號、288之2地
                號、和工段619地號、620地號等11筆土地為其
                所有，被告丙○○曾承租臺南市○○區○○段
                1410地號內240平方公尺、和業段266地號內18
                0.81平方公尺、272地號內76.36平方公尺、28
                8地號內81.68平方公尺、288之l地號內78.89
                平方公尺、288之2地號內55.34平方公尺、和
                工段619地號內63.91平方公尺等土地（以上7
                筆承租土地面積合計776.99平方公尺）。被告
                甲○○○曾承租臺南市○○區○○段266地號
                內181.82平方公尺、272地號內76.37平方公尺
                、288地號內80.71平方公尺、288之1地號內78
                .89 平方公尺、288之2地號內55.35平方公尺
                、和工段619地號內63.90平方公尺、620地號
                0.97平方公尺等土地（以上7筆承租土地面積
                合計538.01平方公尺），且原告與被告等並分
                別訂有書面之租賃契約，該書面租約租賃期間
                均自85年7月1日起至91年6月30日止等情，則
                有原告提出之土地登記謄本11份及租賃契約書
                2紙在卷可參（詳見本院卷第11至23頁），且
                為被告等所不否認，故原告之前開主張應可信
                為真實。至於被告丙○○雖於本院審理中曾辯
                稱：契約上之簽名非其所簽，印章是否為其所
                有者，其亦不知云云（見本院卷第91頁），然
                因被告丙○○除無法舉證以證明其前開所辯之
                事實外，另其既已承認其與原告間就上開承租
                土地確有前述租賃關係無誤，則被告丙○○曾
                與原告簽訂上開租賃契約書亦與常理相符，故
                被告丙○○上述所辯，尚難認為可採，附此敘
                明。
              ２其次，原告與被告等所簽訂之書面租賃契約名
                稱雖均為「耕地租賃契約書」，然因上開臺南
                市○○區○○段1410地號、同區○○段272地
                號、288地號、288之l地號、288之2地號、同
                區○○段619地號、620地號等7筆土地，其地
                目均為「林」，則有原告所提出之前述土地登
                記謄本7份在卷可憑（詳見本院卷第11頁、第1
                6至21頁），又同區○○段266地號土地之地目
                為「田」，雖亦有土地登記謄本1份附卷可佐
                （詳見本院卷第12頁），然該地號之土地於68
                年10月23日後，即已劃設為主要計畫「工業區
                」，且76年9月l日發佈實施「擬定臺南市安南
                區（和順工業區）細部計畫案」亦劃設為「工
                業區」，另於94年10月26日之專案通盤檢討案
                仍維持為「工業區」等情，則有原告提出之臺
                南市政府96年5月2日核發之南市都計字第0964
                4058810號都市計畫土地使用分區（或公共設
                施用地）證明書及臺南市政府96年10月16日南
                市都計字第09601015960號函1份存卷足憑（詳
                見本院卷第63、98頁），顯見該和業段266地
                號土地於68年間即已依法編定為工業區用地而
                非耕地使用。
              ３按耕地租用，係指以自任耕作為目的，約定支
                付地租使用他人之農地者而言，土地法第106
                條第1項定有明文，所稱農地，參照同條第2項
                之立法精神，應包括漁地及牧地在內。承租他
                人之非農、漁、牧地供耕作之用者，既非耕地
                租用，自無耕地三七五減租條例規定之適用，
                最高法院88年度台上字第l號著有判例可資參
                照。本件被告等向原告所承租之前述土地中，
                主要者均屬林地，而其中唯一地目原為田之26
                6地號土地亦早編定為工業區用地，均非屬農
                、魚、牧之耕地，參見前開判例意旨，足見原
                告與被告等就前述土地先前所訂立之租賃契約
                ，應非屬土地法第106條所稱之耕地租用契約
                ，而應僅屬普通之土地租賃契約。從而，原告
                與被告等就前述土地所簽訂之上開土地租賃契
                約，經核尚無耕地三七五減租條例之適用。
       （二）被告等應返還原告所有之前述土地：
             １如前所述，原告所有之前述土地中，被告黃等
               成於85年間承租州北段1410地號內240平方公尺
               、和業段266地號內180.81平方公尺、272地號
               內76.36平方公尺、288地號內81.68平方公尺、
               288之l地號內78.89平方公尺、288之2地號內55
               .34 平方公尺、和工段619地號內63.91平方公
               尺；另被告甲○○○則於85年間承租和業段266
               地號內181.82平方公尺、272地號內76.37平方
               公尺、288地號內80.71平方公尺、288之1地號
               內78.89平方公尺、288之2地號內55.35平方公
               尺、和工段619地號內63.90平方公尺、620地號
               0.97平方公尺，原告與被告等就前述土地所訂
               之租約，原約定租賃期間為6年，租期至91年6
               月30日屆滿。而原告主張嗣後雙方即未另訂書
               面契約，且因被告等仍就上開土地為使用，原
               告亦未表示反對，故自91年7月1日起，原告與
               被告等就上開土地之租賃關係應視為以不定期
               限繼續契約（至於契約內容除租賃期間外仍與
               原租約相同）等情，亦據原告提出之前述耕地
               租賃契約書及承租地位置圖等資料在卷可參，
               且為被告等所不否認，故應可認原告之前述主
               張為真正。從而，原告與被告等就上述土地之
               租賃關係，應為一般土地不定期限之租賃契約
               無誤。
             ２其次，原告與被告等就前述承租土地之租賃契
               約，既屬不定期租賃，則依民法第450條第2項
               之規定，原告自得隨時終止契約。另原告主張
               被告等承租上開土地後，並未實際在該承租土
               地上從事耕作，其中和業段272地號土地，自93
               年間起即任由他人在其上搭建鐵皮廠房使用迄
               今，另州北段1410地號土地被告丙○○則長期
               供訴外人許世明種植甘蔗使用，其餘土地則長
               期任令荒廢，而被告甲○○○多年來亦未親自
               耕種等情，被告等亦均不否認，且被告丙○○
               於96年7月6日本院履勘現場時亦就上開土地使
               用情形自承無誤（詳見本院卷第80頁）；另被
               告甲○○○之代理人亦於本院審理時陳稱：「
               系爭土地我們沒有自己耕作，後來由黃先生耕
               作。我們已經有10幾年沒有種植。」等語（詳
               見本院96年10月4日言詞辯論筆錄：本院卷第92
               頁），顯見被告等亦均確已逾1年以上未在承租
               土地上耕作。從而，原告亦得依與被告等所訂
               租賃契約第7條第4款：「本租賃土地承租人如
               有左列情事之一時出租人得終止契約：……4、
               非因不可抗力繼續一年不為耕作時。……」之
               約定，分別終止與被告2人就前述土地所訂之租
               賃關係。
             ３原告與被告等之前述土地租賃契約既已得以終
               止，則原告主張其以起訴狀為終止租約意思表
               示之通知，經核即有理由，且原告與被告等之
               前開土地租賃契約，應分別於本件起訴狀繕本
               送達被告2人時，分別發生終止之效力。而本件
               起訴狀繕本係於96年4月2日送達被告丙○○，
               於96年4月3日送達被告甲○○○，則有本院送
               達證書2份在卷可參（詳見本院卷第41、42頁）
               ，故原告與被告丙○○就前述承租土地之租賃
               契約應於96年4月2日即已終止，而原告與被告
               甲○○○就上開承租土地之租賃契約則應於96
               年4 月3日亦已終止。從而，原告主張依據民法
               第455條之規定請求被告丙○○及被告甲○○○
               返還上開承租土地，即有理由，應予准許。至
               於原告雖曾主張其所屬之善化糖廠曾於87年間
               以被告等承租和業段266號內之部分土地後，非
               因不可抗力繼續1年未在承租土地上耕作，發函
               向被告等表示依租約第7條第4款終止租賃關係
               ，然因原告並未舉證以證明其確曾將終止租約
               之意思表示通知被告等，故本件經核尚難認為
               原告與被告等間就上述承租土地之租賃契約於
               87年間即已終止，併此敘明。
             ４此外，原告另主張其所有之臺南市安南區○○
               段266地號部分土地（即如附圖二所示E部分，
               面積1959.62平方公尺）、267地號部分土地（
               即如附圖一所示編號c2面積67.44平方公尺、編
               號d1面積6.52平方公尺）、268地號部分土地（
               如附圖一所示編號d2面積28.67平方公尺、編號
               e1面積0.37平方公尺）及270地號部分土地（如
               附圖一所示編號e2面積2.77平方公尺）等土地
               ，均未曾出租予被告丙○○，然被告竟擅自占
               用上開土地種植果樹及搭建鐵皮屋等情，亦為
               被告丙○○所不否認。又本件原告所有之前述
               土地為被告丙○○占用之土地現況，經本院勘
               驗結果：和業段266、267、268、270地號土
               地上有被告丙○○所搭建的鐵皮屋平房及其所
               種植椰子樹約7、80棵及香蕉樹，其餘部分為空
               地，空地上有第三人堆放的模板……編號Ａ3的
               部分有鐵皮屋（參見本院卷第77頁之附圖）、
               椰子樹和空地，是由被告丙○○占有使用，鐵
               皮屋均無門牌，皆為是丙○○所搭建……等情
               ，則有本院96年7月6日勘驗測量筆錄1份存卷可
               憑（詳見本院卷第79頁），且有原告提出之現
               場照片在卷可參（參見本院卷第25、30頁），
               故原告主張被告丙○○於占用前述266地號未承
               租部分之土地種植果樹及於如附圖一所示編號
               b3 、c1、c2、d1、d2、e1等位置搭建鐵皮屋等
               建物之占用情形，亦堪信為真正。
             ５按所有人對於無權占有或侵奪其所有物者，得
               請求返還之。對於妨害其所有權者，得請求除
               去之。有妨害其所有權之虞者，得請求防止之
               ，民法第767條定有明文。次按，以無權占有為
               原因，請求返還所有物之訴，被告對原告就其
               物有所有權存在之事實無爭執，而僅以非無權
               占有為抗辯者，原告於被告無權占有之事實，
               無舉證責任。被告應就其取得占有，係有正當
               權源之事實證明之。如不能證明，則應認原告
               之請求為有理由（參照最高法院72年度臺上字
               第1552號判決意旨）。經查，本件被告丙○○
               就上述未承租之土地予以占用種植果樹及搭建
               鐵皮屋等，並不能證明其有任何正當權源，故
               原告主張本於所有權人之地位，依照民法第767
               條之規定請求被告丙○○除去其無權占有之土
               地上之果樹及鐵皮屋等物，並請求返還其占用
               之未承租土地，亦屬有據，而應准許。
       （三）被告等請求原告應予補償並無理由：
             １被告丙○○雖辯稱：其就前述地上物部分，原
               告應補償500萬元等語；被告甲○○○雖亦辯稱
               ：其與原告於85年間有協調過，原告稱要補償
               收回，願支付賠償金27萬元，當時被告同意並
               簽名、蓋章，然嗣後原告並無補償收回，原告
               應補償被告500萬元等語，然被告丙○○、林王
               桂月2人則均無法提出原告應就收回被告等上開
               承租土地應予補償之相關依據，且被告2人就原
               告所主張：前述266地號土地面積達2322.25平
               方公尺，被告2人所承租之面積分別為180.81及
               181.82平方公尺，因僅佔一小部分，其餘大部
               分均未出租，為使該土地能做整筆有效利用，
               原告之善化糖廠曾於85年間向被告等探詢是否
               願接受補償由原告收回上開土地，若願意並經
               善化糖廠報請原告總公司核准後，將發給被告
               等補償款並收回土地，而被告甲○○○當時雖
               有意接受，然被告丙○○則以補償費太少為由
               拒絕，原告鑒於承租人並未全部同意，無法收
               回全部土地為整筆有效之利用，故嗣後兩造並
               未進一步達成補償收回土地之協議等情，亦均
               不爭執，顯見原告先前與被告2人間就上開承租
               土地之收回，是否應予補償一事，最後並未達
               成合意，故被告2人亦不能僅據原告之善化糖廠
               曾向被告等探詢是否願接受補償由原告收回土
               地一事，即主張原告收回本件承租土地時，仍
               應予以適當之補償。
             ２此外，詳閱前述土地租賃契約書內容，亦未有
               任何收回承租土地時，原告應予被告等相當補
               償之相關約定，又如前述，本件租賃契約既不
               適用耕地三七五減租條例之規定，則當然亦無
               該條例所規定之補償問題，故被告2人主張原告
               收回前述承租土地時，應予以補償500萬元云云
               ，經核均無理由。
    五、綜上所述，原告依據民法第455條租賃契約終止後之租
        賃物返還請求權、第767條前段所有物返還請求權及同
        條中段所有物妨害除去請求權等法律關係，請求被告
        丙○○應將坐落臺南市○○區○○段266地號土地上之
        果樹予以清除，並將坐落同號土地如附圖一所示編號b3
        面積178.60平方公尺、編號c1面積49.69平方公尺之建
        物，坐落同區○○段267地號土地如附圖一所示編號c2
        面積67.44平方公尺、編號d1面積6.52平方公尺之建物
        ，坐落同區○○段268地號土地如附圖一所示編號d2面
        積28.67平方公尺、編號e1面積0.37平方公尺之建物，
        坐落同區○○段270地號土地如附圖一所示編號e2面積
        2.77平方公尺之建物拆除，並將c2、d1、d2、e1、e2
        部分土地連同坐落同區○○段1410地號如附圖二所示A
        部分面積240平方公尺，同區○○段266地號如附圖二所
        示C部分面積180.81平方公尺及E部分面積1959.62平方
        公尺，同區○○段272地號如附圖二所示F部分面積76.3
        6平方公尺，同區○○段288地號如附圖二所示H部分面
        積81.68平方公尺，同區○○段288之1號如附圖二所示J
        部分面積78.89平方公尺，同區○○段288之2號如附圖
        二所示L部分面積55.34平方公尺，同區○○段619地號
        如附圖二所示N部分面積63.91平方公尺之土地交還原告
        。被告甲○○○應將坐落台南市○○區○○段266地
        號如附圖二所示D部分面積181.82平方公尺，同區○○
        段272地號如附圖二所示G部分面積76.37平方公尺，同
        區○○段288地號如附圖二所示I部分面積80.71平方公
        尺，同區○○段288之1號如附圖二所示K部分面積78.89
        平方公尺，同區○○段288之2地號如附圖二所示M部分
        面積55.35平方公尺，同區○○段619地號如附圖二所示
        O部分面積63.90平方公尺，同區○○段620地號面積0.9
        7平方公尺之土地交還原告，為有理由，應予准許。
    六、本件待證事實已臻明確，兩造其餘攻擊防禦方法及舉證
        ，經本院斟酌後，認於判決結果已不生影響，爰不一一
        詳為論述，附此敘明。
    七、末按法院為終局判決時，應依職權為訴訟費用之裁判；
        又訴訟費用，由敗訴之當事人負擔：另共同訴訟人於訴
        訟之利害關係顯有差異者，法院得酌量其利害關係之比
        例，命分別負擔，民事訴訟法第87第1項、第78條及第
        85條第1項但書分別定有明文。查本件原告之訴為有理
        由，訴訟費用應由被告負擔，爰依被告2人所分別占用
        土地價值之比例（被告丙○○部分為23,377,339.52元
        ，被告甲○○○部分為3,870,347.15元），判決如主文
        第3項所示。
    八、原告及被告等均陳明願供擔保，請准宣告假執行或免為
        假執行，經核均無不合，爰分別酌定相當擔保金額准許
        之。
    九、據上論結，本件原告之訴為有理由，依民事訴訟法第385
        條第1項前段、第78條、第85條第1項但書、第390條第2
        項、第392條第2項，判決如主文。
中    華    民    國    97    年    3     月    6    日
                  民事第一庭法  官  陳志成
以上正本係照原本作成
如對本判決上訴，須於判決送達後20日內向本院提出上訴狀
中    華    民    國    97    年    3     月    6    日
                                書記官  彭建山


司法院資訊處製作；財團法人民間司法改革基金會備份。
